臺灣高等法院臺中分院刑事判決　　　　96年度上訴字第1650號
上　訴　人　臺灣臺中地方法院檢察署檢察官
被　　　告　丙○○
　　　　　　　　　　國民
選任辯護人　黃秀蘭律師
上列上訴人因偽造文書等案件，不服臺灣臺中地方法院96年度訴
字第670號中華民國96年5月3日第1審判決（起訴案號：臺灣臺中
地方法院檢察署95年度偵續字第318號），提起上訴，本院判決
如下：
    主  文
上訴駁回。
    事  實
一、公訴意旨略以：被告丙○○明知其母親楊華嬌業於民國（以
    下同）94年5月7日死亡，相關楊華嬌生前對於被告丙○○處
    理事務之法律授權行為，均因楊華嬌之死亡而歸於消滅，被
    告丙○○竟基於行使偽造私文書之概括犯意，於楊華嬌死亡
    日後之同年月9日，持用楊華嬌之印章1枚，前往臺中市○區
    ○○路3段380號「合作金庫銀行」東臺中分行，連續於2張
    取款憑條上偽造楊華嬌之署押，並蓋用楊華嬌印文後，持交
    不知情之上開銀行行員而行使之，分別於楊華嬌在「合作金
    庫銀行」東臺中分行之第0000000000000號、「合作金庫銀
    行」中興分行之第0000000000000號帳戶內，分別提領新臺
    幣（以下同）2萬元、534元之款項，足生損害於楊華嬌之其
    他共同繼承人即告訴人乙○○及上開銀行對於存款客戶提款
    核對之正確性，因認被告丙○○涉犯刑法第216條、第210條
    行使偽造私文書之罪嫌等語。
二、按犯罪事實應依證據認定之，無證據不得認定犯罪事實；又
    不能證明被告犯罪者，應諭知無罪之判決，刑事訴訟法第15
    4條第2項、第301條第1項分別定有明文。次按所謂認定犯罪
    事實之證據，係指足以認定被告確有犯罪行為之積極證據而
    言，該項證據自須適合於被告犯罪事實之認定，始得採為斷
    罪之資料；又事實審法院對於證據之取捨，依法雖有自由判
    斷之權，然積極證據不足證明犯罪事實時，被告之抗辯或反
    證縱屬虛偽，仍不能以此資為積極證據應予採信之理由；而
    認定犯罪事實所憑之證據，無論係直接證據或間接證據，其
    為訴訟上之證明，須於通常一般之人均不致有所懷疑，而得
    確信其為真實之程度者，始得據為有罪之認定，倘其證明尚
    未達到此一程度，而有合理之懷疑存在，復無其他調查途徑
    可尋，法院即應為無罪之判決，最高法院分別著有29年上字
    第3105號、30年上字第482號、76年臺上字第4986號判例可
    參。再者，告訴人之告訴，係以使被告受刑事訴追為目的，
    是其陳述是否與事實相符，仍應調查其他證據以資審認，必
    告訴人所述被害情形無瑕疵可指，且就其他方面調查又與事
    實相符，其供述始足據為判決之基礎（最高法院52年臺上字
    第1300號、32年上字第657號判例參照）。因之，告訴人之
    指訴是否可採，仍須調查其他積極證據，以查證該指訴是否
    與事實相符，尚難單憑告訴人之指訴，即入人罪。次按刑事
    法上之犯罪，以行為人主觀上有實現特定犯罪構成事實之決
    意（或認識），並且客觀上有實施此項犯罪構成事實之行為
    ，始稱相當；若行為人主觀上欠缺此項實現犯罪構成事實之
    意思（或認識），縱外觀上有此一「實施」之行為者，仍不
    得謂其已該當於特定之犯罪構成要件，而予以非難，令負刑
    責。再按刑法第210條之偽造私文書罪，以行為人主觀上認
    識其為無制作權之人，仍故為假冒有制作權之他人名義而制
    作文書，為其犯罪構成要件；換言之，就偽造私文書罪而言
    ，倘行為人對文書制作人主觀上欠缺認知其為無制作權之人
    ，雖客觀上有以他人名義制作文書之行為，仍難遽以該罪相
    繩。再按刑事訴訟法第161條已於91年2月8日修正公布，其
    第1項規定：「檢察官就被告犯罪事實，應負舉證責任，並
    指出證明之方法。」，因此，檢察官對於起訴之犯罪事實，
    應負提出證據及說服之實質舉證責任。倘其所提出之證據，
    不足為被告有罪之積極證明，或其指出證明之方法，無從說
    服法院以形成被告有罪之心證，基於無罪推定之原則，自應
    為被告無罪判決之諭知，亦有最高法院92年臺上字第128號
    判例可循。
三、(一)本件公訴人認被告丙○○涉犯上開行使偽造私文書罪嫌，
    　無非以告訴人乙○○於偵查中之指訴、被告丙○○於偵查
      中之供述及卷附楊華嬌死亡證明書1份、「合作金庫銀行
      」東臺中分行第0000000000000號存摺影本1份、取款憑條
      （2萬元）影本1張、「合作金庫銀行」中興分行第000000
      0000000號存摺影本1份、取款憑條（534元）影本1張等情
      為其論據。而經訊據被告固不否認知悉其母楊華嬌業於94
      年5月7日死亡，嗣其於同年月9日，前往臺中市○區○○
      路3段380號「合作金庫銀行」東臺中分行，在「合作金庫
      銀行」取款憑條2張上分別填載金額534元、2萬元及其母
      在「合作金庫銀行」中興分行、東臺中分行之帳戶第0000
      000000000號、第0000000000000號，並均書寫楊華嬌之姓
      名及蓋用楊華嬌之印鑑章，然後持以交付該銀行行員，而
      分別提領其母在上開帳戶內存款534元、2萬元等情，然否
      認有行使及偽造私文書之犯行，辯稱：其母親楊華嬌於93
      年5月間得知身患癌症住院後，因均由其照顧及處理楊華
      嬌之一切事務，故楊華嬌乃將其所有金融機構帳戶之存摺
      、印鑑章、提款卡等物交付並授權其用以支付楊華嬌之看
      護費、醫療費、參加互助會應繳之會款、其他雜支及死後
      喪葬費用等，其並將楊華嬌金融機構帳戶內存款轉入其於
      93年7月7日向「三信商銀」南屯分行申設開立之帳戶以供
      運用，而楊華嬌死後之同年月9日，因有人來收取楊華嬌
      喪葬費用，適其身邊現金不足，經依楊華珍（即楊華嬌之
      妹）指示前往較近之楊華嬌金融機構帳戶內領取以供支付
      ，並不知楊華嬌死後之所有存款均屬遺產，不得由個人領
      取，應無行使及偽造私文書之故意、他（乙○○）說的不
      實在，這些都是付母親的醫療費用及喪葬費用，而且提這
      些錢，都有向阿姨（楊華珍）報備過了等語。
    (二)經查
    　1.被告知悉其母楊華嬌於94年5月7日死亡，且於同年月9
      　日，前往臺中市○區○○路3段380號「合作金庫銀行」
        東臺中分行，在「合作金庫銀行」取款憑條2張上分別
        填載金額534元、2萬元及其母在「合作金庫銀行」中興
        分行、東臺中分行之帳戶第0000000000000號、第00000
        00000000號，並均書立楊華嬌之署押及蓋用楊華嬌之印
        鑑章，然後持以交付該銀行行員，而分別提領其母在上
        開帳戶內存款534元、2萬元等情，業據被告自偵查、原
        審、本院審理中所不否認，並有楊華嬌死亡證明書1份
        、「合作金庫銀行」東臺中分行第000 0000000000號存
        摺影本1份、取款憑條（2萬元）影本1張、「合作金庫
        銀行」中興分行第0000000000000號存摺影本1份、取款
        憑條（534元）影本1張附卷可稽（95 年度偵字第2835
        號偵查卷第25、37～44頁、95年度他字第79號偵查卷第
        9～10頁），是被告於上開時地，在上述2紙取款憑條上
        簽署楊華嬌署押，蓋用楊華嬌印章，以分別領取2萬元
        、534元之情節部分，堪先認定，合先敘明。
    　2.而本件應審究者，被告於知悉其母楊華嬌過世後，再於
      　上開時、地，至上開銀行，於2紙取款憑條上簽署楊華
        嬌署押，蓋用楊華嬌印章，並持以行使分別領取2萬元
        、534元款項之行為，是否具有偽造文書之犯意：
    　　(1)證人楊華珍於偵查中及原審審理時具結證稱：「楊華
      　　嬌從93年4、5月間開始臥病不起後，一直都由丙○○
        　在照顧，因楊華嬌擔心其住院期間的費用及互助會費
          等無法處理，故要伊與丙○○到楊華嬌所有各金融機
          構帳戶將錢領出，存入丙○○在「三信商銀」南屯分
          行所申設開立之帳戶內，由丙○○統籌處理，用以支
          付楊華嬌之看護費、醫療費、互助會款、生活費及死
          後喪葬費用等，且每次楊華嬌病危搶救回來時，均會
          告知伊其所有金融機構帳戶之存摺、印鑑章、提款卡
          、密碼及國民身分證等物全都交由丙○○處理，如果
          錢不夠無法負擔醫療及喪葬費用等，還要伊幫忙，伊
          有答應楊華嬌，並要幫楊華嬌處理後事；而94年5月9
          日當天，丙○○告以有人要來收取法會及喪葬費用，
          ....，伊乃告知丙○○既然楊華嬌所有金融機構帳戶
          內存款均交其處理，可以至離此最近之楊華嬌所有金
          融機構帳戶內領取以供支付，後來丙○○有去楊華嬌
          帳戶內領款，但丙○○去楊華嬌何帳戶內領款及領多
          少款項，伊則不清楚。」、「（黃郁庭於楊華嬌去逝
          後2天【94年5月9日】有到「合作金庫」領取2萬及53
          4元？）有。我知道，當時我人住在楊華嬌的家中。
    　　　因為黃郁庭辦理喪葬的費用，有人來要喪葬費用。因
　　　　　為家中無沒現金，所以我跟黃郁庭講你自己去「合作
  　　　　金庫」領這2筆錢，我覺得這是楊華嬌的錢，用在她
    　　　的喪葬沒有不對，黃郁庭去領這2筆錢，是我去提醒
      　　他領的。」等語（95年度偵字第2835號偵查卷第6～
      　　9、154～155頁、原審96年4月19日上午9時20分審理
        　筆錄）。
    　　(2)證人即被告之姨丈陳義宗於偵查中亦具結證稱：「楊
      　　華嬌生病住院後，楊華嬌的錢都是丙○○在管，伊去
        　探病時，楊華嬌有說看護費、醫藥費及會款等，都去
          跟丙○○拿，因為楊華嬌行動不便，應該都是授權黃
          郁婷管。」等語（95年度偵字第2835號偵查卷第159
          ～160頁）。
    　　(3)依據上開證人楊華珍、陳義宗2人之證言內容以觀，
      　　可知楊華嬌於93年5月間已因病住院，且由被告照顧
        　及處理楊華嬌之一切事務，楊華嬌遂將其所有金融機
          構帳戶之存摺、印鑑章、提款卡（包括密碼）、國民
          身分證等物交付並授權被告統籌處理，用以支付楊華
          嬌之看護費、醫療費、互助會款、其他生活雜支，及
          授權處理死後之喪葬費用等，足認楊華嬌於生前確已
          授權被告領取其金融機構帳戶內存款用以支付其死後
          喪葬費用之情屬實。
    　　(4)再者上開楊華嬌之帳戶，因未領取提款卡，無法以由
      　　ATM提款機方式提領現款，有「合作金庫銀行」東臺
        　中分行96年7月31日合金東臺中字第09600003648號函
          、「合作金庫銀行」中興分行96年8月6日合金中興字
          第0960004127號函各1件附於本院卷第44、46頁可憑
          ，是被告於提領上開2筆款項時未由ATM提款機之提領
          方式，而親自上開銀行以書立取款憑條方式辦理，並
          不悖於一般提款款項之常理。
    　　(5)再者94年5月9日當天，被告係依證人楊華珍指示，始
      　　前往「合作金庫銀行」東臺中分行以楊華嬌名義領取
        　楊華嬌上開帳戶內之存款534元及2萬元，用以支付楊
          華嬌喪葬費用，此亦有被告提出之「高山企業股份有
          限公司」於94年5月9日開立向被告收取1萬1千元之統
          一發票影本1紙及「善天寺」於94年5月9日開立向被
    　　　告收取1萬元之收據影本1紙附卷可憑（原審卷第48頁
      　　）；況被告於95年1月18日向財政部臺灣省中區國稅
        　局申報楊華嬌遺產時，亦將其於94年5月9日以楊華嬌
          名義領取楊華嬌上開帳戶內之存款534元及2萬元，申
          報為楊華嬌之遺產，復有被告提出之財政部臺灣省中
          區國稅局遺產稅免稅證明書影本1紙附卷可查（原審
          卷第49頁），此亦無損於稅捐稽徵機關對楊華嬌遺產
          稅之徵收。
    　　(6)末再參以告訴人乙○○於本院96年8月10日上午9時行
      　　準備程序中對本案犯罪事實表示「...，我母親生前
        　有告訴我用他帳戶的錢，來支付喪葬費用。」、「我
          媽媽是說用她帳戶裡面的錢，來支付她的醫療費用、
          喪葬費用，...。」等語。則被告上開領取2萬元、53
      　　4元款項之目的，亦與告訴人所指稱楊華嬌生前對渠
        　告知要用帳戶內款項支付喪葬費用之情節相當。益徵
          被告於楊華嬌生前既已取得楊華嬌授權，得於楊華嬌
          死後領取楊華嬌在金融機構帳戶內存款用以支付其死
          後喪葬費用，被告因而認定楊華嬌死後之存款，其尚
          具有授權關係，仍得由其以楊華嬌名義領取，而於94
          年5月9日因欲支付上開楊華嬌喪葬費用，經依證人楊
          華珍指示領取楊華嬌上述金融帳戶內存款以供支付上
          述喪葬費用，因領取楊華嬌上開帳戶內存款534元及2
          萬元用以支付楊華嬌之喪葬費用，被告主觀上實難認
          定有何行使及偽造私文書之犯意。
    　　(7)是綜上所述，被告上開所辯，應可採信。此外，又查
      　　無其他積極證據足認被告有何公訴人所指訴上開行使
        　偽造私文書犯行，揆諸上開說明，既無證據證明被告
          犯罪，依法應諭知無罪之判決。
四、原審以被告犯罪不能證明，而為被告無罪判決之諭知，其認
    事用法均無違誤，檢察官據告訴人乙○○具狀請求以楊華嬌
    既已死亡，被告經楊華嬌授權之上開代楊華嬌處理財務關係
    業已終止，且被告領取楊華嬌上開帳戶內2萬元、534元之行
    為已足對告訴人乙○○產生損害，被告應有偽造文書之犯意
    ，並構成行使偽造文書犯行等由，提起上訴，然本件被告並
    無偽造文書之犯意而應無罪判決之諭知，此如上開所述，檢
    察官之上訴，並無理由，應予駁回。
五、至告訴人另具狀聲請傳喚證人張簡淑玲、王志傑2人到庭資
    以證明楊華嬌生前參加互助會會款之流向等語。此查：按「
    當事人、代理人、辯護人或輔佐人聲請調查之證據，法院認
    為不必要者，得以裁定駁回之。下列情形，應認為不必要：
    一、不能調查者。二、與待證事實無重要關係者。三、待證
    事實已臻明瞭無再調查之必要者。四、同一證據再行聲請者
    。」，刑事訴訟法第163條之2定有明文，本件檢察官認定被
    告犯有偽造文書之起訴事實範圍為被告於上開時、地領取上
    述2萬元、534元2筆款項之部分，告訴人聲請傳喚證人張簡
    淑玲、王志傑2人到庭證明楊華嬌生前參加互助會會款之流
    向，顯與本案待證事實無關，告訴人此之聲請當無理由，應
    予駁回，附此敘明。
據上論結，應依刑事訴訟法第368條，判決如主文。
本案經檢察官甲○○到庭執行職務。
中　　華　　民　　國　　96　　年　　9 　　月　　6 　　日
        　　刑事第三庭    審判長法　官  王  增  瑜
　　　　　　　　　　　　　　    法　官  蔡  紹  良
　　　　　　　　　　　　　　　  法　官  梁  堯  銘
上列正本證明與原本無異。
如不服本判決應於收受送達後十日內向本院提出上訴狀，其未敘
述上訴之理由者並得於提起上訴後十日內向本院補提理由書（均
須按他造當事人之人數附繕本）。
                                書記官  陳  麗  玉
中　　華　　民　　國　　96　　年　　9 　　月　　6 　　日
